【裁判字號】    95,上易,840
【裁判日期】    951115
【裁判案由】    撤銷和解給付等
【裁判全文】
臺灣高等法院民事判決                 95年度上易字第840號
上  訴  人  乙○○
訴訟代理人  魏錦芳律師
被  上訴人  甲○○
訴訟代理人  鄧翊鴻律師
上列當事人間請求撤銷和解給付等事件，上訴人對於中華民國95
年8 月11日臺灣臺北地方法院95年度訴字第6880號第一審判決提
起上訴，本院於95年11月1日言詞辯論終結，判決如下：
    主      文
上訴駁回。
第二審訴訟費用由上訴人負擔。
    事      實
甲、上訴人方面：
一、聲明：
  (一)原判決廢棄。
  (二)上開廢棄部分請求判決准予撤銷兩造於民國（下同）95年3
    月24日簽立之和解書，上訴人應分別於95年4 月15日及同年
    5月25日給付被上訴人新台幣（下同）50萬元之約定。
  (三)請求確認臺灣臺北地方法院95年度票字第74476 號民事裁定
    ，就上訴人於95年3 月24日簽發交付被上訴人之本票二紙，
    票號CH0000000、CH0000000，金額各25萬元，均於95年4 月
    15日到期，至清償日止，按年率6%計算之利息准予強制執行
    之裁定，不適於強制執行。
  (四)被上訴人應將前項所載本票二紙返還上訴人。
  (五)第一、二審訴訟費用由被上訴人負擔。
二、陳述：除與原判決記載相同者外，補稱：
  (一)本件上訴人請求撤銷給付之法律行為，在未經撤銷前，該項
    給付行為尚屬有效，故不宜以確認之訴主張本票債權不存在
    。被上訴人已向原審法院聲請本票准予強制執行，上訴人已
    提起抗告中，尚未進入執行程序，故上訴人請求確認原審法
    院95年度票字第74476號民事裁定，不適於強制執行。
  (二)被上訴人委請徵信公司跟監訴外人丙○○（下稱丙○○）之
    行動，係預謀佈局之行為，即先以協議離婚為餌，使丙○○
    誤信其配偶確有意離婚，陷於錯誤簽訂兩願離婚書，但被上
    訴人瞭解離婚須經登記始生效，故意不辦理登記，被上訴人
    為謀求較協議離婚更優惠之離婚條件，利用徵信公司人員跟
    監丙○○，發現上訴人與丙○○同處一室，以構成妨害家庭
    罪為由，迫使丙○○簽立更不利之離婚相關和解書，故丙○
    ○已對被上訴人提起詐欺取財之刑案告訴，徵信人員於偵查
    中供述，在屏東墾丁派出所談和解時，確實有徵信社之同事
    ，向上訴人及丙○○自稱係律師，足證上訴人所言當時有自
    稱為律師者，向上訴人恫嚇必須和解，否則當晚即會因妨害
    家庭罪被移送法院被收押之虞，使上訴人誤信其辭，處於輕
    率、急迫、無經驗之認知下而為和解。
  (三)通常和解行為，為平衡雙方之權利義務，既約定他方給付賠
    償，自應捨棄對他造之刑事告訴權，至於和解內容未履行乃
    屬民事契約行為，被上訴人仍可按上訴人交付之本票請求票
    款，惟本件和解書第5 條約定，若上訴人未能履約執行，被
    上訴人仍保有依法律追溯之權利，上訴人對此無不公平之認
    知，顯係在輕率、無經驗、急迫之情形下為和解之給付甚明
    。
  (四)嗣後上訴人請教專業人士始悉，同處一室因無其他發生性關
    係之直接證據，殊不容易構成妨害家庭罪，且被上訴人毋須
    自證其無罪，當日在墾丁派出所縱使被上訴人控訴上訴人及
    丙○○妨害家庭，亦僅須製作筆錄即可，更無可能被收押，
    若上訴人有較豐富之社會經驗或有機會請教專業人士，上訴
    人自無和解之可能，當晚到墾丁派出所後，警方未再處理刑
    案，任由徵信公司人員與被上訴人要求上訴人與丙○○簽立
    和解書，對於上訴人與丙○○之疑問，警方一概不表示意見
    ，否則上訴人斷無簽立和解書之可能。
三、證據：除援用原審提出者為證，聲請傳訊丙○○。
乙、被上訴人方面：
一、聲明：
  (一)上訴駁回。
  (二)第一、二審訴訟費用由上訴人負擔。
二、陳述：除與原判決記載相同者外，補稱：
  (一)上訴人聲請傳喚丙○○之證據方法不被原審所採用之原因係
    ：該名證人既然被控與上訴人通姦，且該名證人與被上訴人
    間有包含離婚訴訟等多起官司正在進行中，其證詞實無法證
    明上訴人所稱之情形存在。
  (二)被上訴人與上訴人、丙○○間係以履行和解約定，作為被上
    訴人放棄對二人提出民、刑事訴訟或告訴之條件，二者間具
    有對價關係，故雙方當時所為之給付約定，並無所謂顯失公
    平或被上訴人受有暴利之客觀情事存在。
  (三)上訴人無法證明被上訴人當時主觀上有何乘上訴人急迫、輕
    率或無經驗之情事，亦無所謂顯失公平或被上訴人受有暴利
    之客觀事實存在，上訴人主張撤銷和解給付，係無理由。
三、證據：援用原審提出者為證。
    理      由
一、上訴人起訴主張：
  (一)丙○○與被上訴人係夫妻關係，因雙方意見不合，遂協議離
    婚，並於95年2月8日簽立離婚協議書，約定雙方終止婚姻關
    係，日後男婚女嫁各不相干，有離婚協議書可稽。丙○○於
    95年3 月23日邀同上訴人至屏東墾丁夏都渡假村從事休閒活
    動，詎被上訴人竟委託訴外人一統徵信公司之人員，跟監丙
    ○○之行蹤，且於丙○○與上訴人抵達住宿之翌日清晨，被
    上訴人與徵信公司人員約五、六人，會同屏東縣警察局恆春
    分局墾丁派出所員警，以臨檢之名義，進入上訴人與丙○○
    住宿之房間，而徵信人員並無搜索票，竟擅自拍照及查證，
    惟均未發現上訴人與丙○○有任何性行為之證據，而後隨同
    警方至墾丁派出所，因無明確犯罪證據，被上訴人遂未對上
    訴人提起刑事妨害家庭告訴，警察亦未製作偵訊筆錄。詎一
    統徵信公司竟另指派三人到場，其中二人宣稱係該公司之律
    師，另一名則於被上訴人之授權下草擬和解書，以上訴人已
    成立通姦罪為由，請求上訴人賠償被上訴人50萬元，被上訴
    人始不提出通姦罪之告訴，即乘上訴人與丙○○當時急迫又
    無助及輕率無經驗之狀況下，使上訴人簽訂該和解書（下稱
    系爭和解書）。
  (二)又上訴人係信任該離婚協議書，認被上訴人與訴外人丙○○
    之婚姻關係已消滅，始受訴外人丙○○之邀約，且上訴人並
    不知悉須辦理離婚登記始能消滅婚姻關係，詎被上訴人竟委
    託徵信人員跟監丙○○，其行為顯然違反民法第148條第2項
    誠信原則之規定，亦使上訴人之隱私權遭受波及。另系爭和
    解書第4條約定，上訴人應於95年4月15日及95年5 月25日給
    付被上訴人50萬元，然被上訴人竟要求上訴人當場簽發票號
    為CH0000000及CH0000000，金額各25萬元，到期日均為95年
    4 月15日之本票二紙予被上訴人，足證被上訴人早已計算在
    先，是系爭和解書之約定，對上訴人顯失公平。爰依民法第
    74條規定，求為判決：請求撤銷該給付行為，並請求確認原
    法院95年度票字第74476 號准予強制執行之本票裁定，即上
    訴人於95年3 月24日所簽發並交付予被上訴人之上開二紙本
    票，不適於強制執行，且被上訴人應將上開二紙本票返還予
    上訴人。
二、被上訴人則以：上訴人與丙○○無論如何認識，於丙○○婚
    姻關係存續中，丙○○均不得與第三人發生性關係，且上訴
    人依刑法第16條規定，不得以其不知法律而免除刑事責任。
    上訴人稱被上訴人委請徵信社跟監丙○○有違誠信原則，與
    本件無涉，且當日在警察陪同被上訴人，而由丙○○自行開
    啟其住宿房門，自無違法情事存在。又兩造與丙○○簽訂和
    解書時，並無乘他人急迫、輕率或無經驗之情形存在，該給
    付約定依當時情形，亦未有顯失公平之情形。況且，丙○○
    已向被上訴人承認，其與上訴人間有妨害家庭之行為，以上
    訴人之年齡、教育程度、社會經驗及當時之情形綜合觀之，
    上訴人乃於了解和解書之文義，基於其自由意志之情形下所
    簽訂，復據兩造與丙○○所為之和解書約定可知，係以履行
    和解約定，作為被上訴人放棄對上訴人及丙○○提出民、刑
    事訴訟或告訴之條件，是上訴人依民法第74條規定，主張撤
    銷該和解書，即無理由。另上訴人請求確認原法院95年度票
    字第74476 號准予強制執行之本票裁定，不適於強制執行，
    顯然與法有違。至上訴人請求被上訴人應將返還上開二紙本
    票，然由該和解書，實難得知撤銷和解給付與返還本票予被
    上訴人間之關係為何，且基於票據無因性，被上訴人既已合
    法取得該本票，自得行使執票人之權利，是上訴人請求返還
    本票，於法無據等語，資為抗辯。
三、本件不爭執之事項：
    丙○○與被上訴人係夫妻關係，曾於95年2月8日簽立離婚協
    議書，約定雙方終止婚姻關係，惟尚未正式辦理登記，嗣上
    訴人與丙○○於95年3 月23日同至墾丁旅遊，遭被上訴人及
    其委託之徵信公司會同當地警員，以臨檢名義查察上訴人與
    丙○○住宿之房間，徵信人員並拍照存證，其後兩造於墾丁
    派出所簽署和解書，被上訴人以上訴人成立通姦罪為由，要
    求上訴人賠償50萬元，始不提出通姦罪之告訴，上訴人因此
    與丙○○及被上訴人簽訂和解書，並當場簽發票號為CH0000
    000及CH0000000，金額各25萬元，到期日均為95年4 月15日
    之本票二紙予被上訴人。
四、本件爭點如下：
    上訴人是否在急迫、無助及輕率無經驗之狀況下，簽訂和解
    書？
五、按法律行為，係乘他人之急迫、輕率或無經驗，使其為財產
    上之給付，或為給付之約定，依當時情形顯失公平者，法院
    得因利害關係人之聲請，撤銷其法律行為。或減輕其給付。
    民法第74條第1項定有明文。又法院依民法第74條第1項之規
    定撤銷法律行為，不僅須行為人有利用他人之急迫、輕率、
    或無經驗，而為法律行為之主觀情事，並須該法律行為，有
    使他人為財產上之給付或為給付之約定，依當時情形顯失公
    平之客觀事實，始得因利害關係人之聲請為之（最高法院28
    年上字第107號判例要旨參照）。
  (一)上訴人與丙○○於95年3 月23日同至墾丁旅遊，遭被上訴人
    及其委託之徵信公司會同當地警員，查察上訴人與丙○○住
    宿之房間，兩造嗣於墾丁派出所簽署和解書，被上訴人以上
    訴人成立通姦罪為由，要求上訴人賠償50萬元，始不提出通
    姦罪之告訴，為兩造不爭執之事實。上訴人主張被上訴人係
    利用伊急迫、輕率或無經驗，使其簽立和解書，有顯失公平
    之情形，是上訴人欲撤銷前開法律行為，所應審酌者為：被
    上訴人有無於主觀上有利用上訴人之急迫、輕率、或無經驗
    而為法律行為之情形，及該法律行為依當時情形是否顯失公
    平。
  (二)兩造及丙○○係於墾丁派出所內簽立系爭和解書，此為兩造
    所不爭執，簽立系爭和解書之當時情形據證人丙○○證稱以
    ：「（問：95年3 月24日凌晨在派出所，被上訴人有無提起
    妨害家庭罪指控，要求製作警訊筆錄？）沒有，筆錄是警察
    自己寫的。」、「（問：被上訴人並未放棄刑事妨害家庭告
    訴權，你為何願意在和解書上簽字？）因為我不瞭解，全部
    都是徵信社寫的，我問警察，警察也不回答我。」、「（問
    ：和解協談時，派出所員警是否有在場？）有，我問警察問
    題，警察都不回答。」（本院卷第31頁），可知被上訴人與
    上訴人及丙○○於派出所當時，被上訴人並未當場提出妨害
    家庭之告訴，為可認定之事實。於簽署系爭和解書時，丙○
    ○對於和解乙事存有疑義。又上訴人自陳並未與丙○○發生
    性關係，而三人於派出所時警察未以妨害家庭之罪名製作筆
    錄，且丙○○亦對簽署和解乙節存有疑義，以上訴人之年齡
    、智識，難認當時上訴人不能尋求其他專業知識人員以助其
    判斷自身之行為是否違法，或是否簽署和解能免於被上訴人
    之追訴，換言之，縱上訴人謂其不知離婚應經登記，誤以共
    處一室涉嫌妨害家庭等法律知識，上訴人既身處於警察局之
    公務機關內，當無受被上訴人或徵信人員身體上之暴力脅迫
    之可能，又當場並未因涉嫌妨害家庭而經警察訊問製作筆錄
    ，且對於和解乙節心生疑慮，難認上訴人係因輕率、急迫或
    無經驗而簽署系爭和解書。
  (三)系爭和解書約定：「因甲○○（以下簡稱甲方）發現配偶丙
    ○○（以下簡稱乙方）和另一名女子乙○○（以下簡稱丙方
    ）有妨害家庭之行為，今經三方達成和解共識，其協議內容
    如下：一乙方同意將名下坐落於北市○○○路23之3號1樓之
    房屋以及土地所有權，於民國九十五年四月一日前無條件轉
    讓於甲方，並辦理完畢。二乙方同意於九十五年四月一日前
    ，支付新台幣貳拾萬元予甲方，並於同年五月一日起，按月
    平均分擔新台幣壹佰捌拾萬元正（先分擔壹拾年）予甲方，
    作為精神賠償之用。三甲乙雙方名下之子女廖芷妮、廖育松
    、廖羚佑、廖俊凱之監護權，於離婚後，全部歸於甲方所有
    乙方仍保有探視之權利，甲乙雙方於九十五年四月一日前辦
    理離婚完畢。四丙方同意於民國九十五年四月十五日支付新
    台幣貳拾伍萬元予甲方，並於同年五月廿五日支付新台幣貳
    拾伍萬元予甲方無異議。五若乙丙雙方未能履約執行之，甲
    方仍保有法律追溯之權利，乙丙雙方不得異議。」明白（原
    法院北簡字卷12頁），有3 項條文係針對被上訴人與丙○○
    間之權利義務關係，關於上訴人與被上訴人間之權利義務關
    係僅有第4條之約定，而第5條約定被上訴人於上訴人與丙○
    ○未能履約執行時仍保有法律追訴權，非不得反面解釋為被
    上訴人為附條件之拋棄權利，是尚難謂系爭和解書之內容有
    顯失公平之情形。上訴人主張被上訴人得依和解內容請求履
    行，又未捨棄刑事告訴權，為不公平等語，尚非可採。
  (四)綜上，上訴人未立證證明被上訴人主觀上有利用其輕率、急
    迫或無經驗而為法律行為之情形，且以上訴人之年齡、智識
    ，及簽署系爭和解書之地點與其內容觀之，亦無被上訴人乘
    上訴人之急迫、輕率或無經驗，使其為財產上之給付，依當
    時情形顯失公平，從而上訴人主張依民法第74條規定撤銷其
    法律行為，請求確認原法院95年度票字第74476 號本票裁定
    不適於強制執行，並請求被上訴人返還本票，即無理由。
六、綜上所述，上訴人主張其簽署和解書時係輕率、急迫、無經
    驗，依當時情形顯失公平，為不足採。從而，上訴人主張本
    於民法第74條規定，請求撤銷其法律行為，為無理由，不應
    准許。原審為上訴人敗訴之判決，並無不合。上訴意旨指摘
    原判決不當，求予廢棄改判，為無理由，應予駁回。
七、本件事證已臻明確，兩造其餘攻擊防禦方法及未經援用之舉
    證，經審酌核與本件判決結果不生影響，不再一一論述，附
    此敘明。
八、據上論結，本件上訴為無理由，依民事訴訟法第449條第1項
    、第78條，判決如主文。
中    華    民    國    95    年    11    月    15    日
                    民事第二庭
                        審判長法  官  吳謙仁
                              法  官  蘇瑞華
                              法  官  李瓊蔭
正本係照原本作成。
不得上訴。
中    華    民    國    95    年    11    月    17    日
                              書記官  王才生


司法院資訊處製作；財團法人民間司法改革基金會備份。
